【裁判字號】    95,簡上,125
【裁判日期】    950707
【裁判案由】    損害賠償
【裁判全文】
臺灣臺中地方法院民事判決  95年度簡上字第125號
上  訴  人  虹翔保全股份有限公司
法定代理人  乙○○
訴訟代理人  王通顯律師
被上訴人    甲○○
當事人間請求損害賠償事件，上訴人對於中華民國95年3月31日
本院沙鹿簡易庭95年度沙簡字第25號第一審判決提起上訴，本院
於民國95年6月23日言詞辯論終結，判決如下：
    主      文
原判決關於駁回後開第二項部分，及命負擔訴訟費用之裁判，均
廢棄。
右廢棄部分，被上訴人應給付上訴人新台幣柒萬元，及自民國九
十五年一月十日起至清償日止，按週年利率百分之五計算之利息
。
其餘上訴駁回。
第一、二審訴訟費用由被上訴人負擔七分之一，餘由上訴人負擔
。
    事實及理由
壹、上訴人方面：
  一、聲明：
    (一)原判決廢棄。
    (二)被上訴人應給付上訴人新台幣（下同）50萬元暨自起訴狀
      繕本送達翌日起至清償日止，按年息百分之五計算之利息
      。
  二、陳述：除與原審判決書所載者相同茲予引用外，補稱：
    (一)被上訴人同時受僱於上訴人公司與訴外人現代管家公寓大
      廈管理維護股份有限公司（下稱現代管家公司），此由被
      上訴人所提之員工保險卡、員工離職申請書等資料，存有
      兩個總經理的欄位，足證除現代管家公司外，尚須經上訴
      人公司之核准。至被上訴人所提之請假單，上訴人否認其
      為真正。
    (二)原審判決認本件被上訴人所簽立之員工服務保證書第7條
      、第8條約定內容，顯係就被上訴人離職後轉業自由所為
      限制，應可認屬競業禁止約款之性質，茲就該約款之效力
      ，依外國法例及學說認為競業禁止之契約或特約之有效要
      件審酌，顯已逾越必要且合理之程度，依民法第72條公序
      良俗之規定而無效之判斷，不無違誤，查：
      1.外國法例及學說應僅是法院判斷時之參考而已，並非判
        斷之依據，且外國商業活動是否與本國相同，法令規定
        是否相似，均為影響契約條款解釋之重要關鍵，能否全
        盤引用，誠值慎思。而學說理論，大多偏於理想性，實
        際應用時，是否會扼殺商業競爭力，亦不能不考量。
      2.另依內政部頒布之「駐衛保全服務定型化契約範本」，
        契約之當事人為駐衛保全公司與管理委員會，依該契約
        範本第21絛第2項規定：「甲方（按指管理委員會）於
        本契約終止後，自終止之日起算兩年內，不得留用乙方
        （按指駐衛保全公司）前所派駐之任何駐衛人員，如有
        違反時，甲方應依留用時間之久暫，以本契約所定保全
        費收費標準，依比例賠償乙方」，禁止原派駐服務之保
        全員於原服務社區工作，屬合理之行為。且由行政院勞
        工委員會「簽訂競業禁止參考手冊」七、競業禁止相關
        判決與評析釋中，實務上不乏依各行業之性質，擷取上
        開外國法例及學說所舉五個有效要件中之部分要件，而
        認競業禁止約定有效，而非一概需符合上開五個要件，
        其約定方有效力。
      3.再就外國法例及學說所舉五個要件之標準，依此判斷員
        工服務保證書之約定，亦屬公平合理，無違公序良俗：
        (1)就職務、地位而言：被上訴人為上訴人派駐社區之代
          表，其表現之良窳直接影響上訴人聲譽及業務是否延
          續，不得因其職稱為社區主任，即認對上訴人之業務
          無影響。
        (2)就保護利益而言：因社區主任係直接與掌握管理保全
          契簽訂與否之社區管理委員會及住戶接觸，對渠等影
          響很大，且社區主任之工作直接了解上訴人與協力廠
          商，例如水電工程、污水工程、清潔工作、土木工程
          等之往來情形，並直接知悉各該協力廠商之報價及優
          惠，如利用用職務上所知悉之秘密，並據以與上訴人
          競爭，將會影響上訴人公司之生存。
        (3)就限制之對象、期間、區域等而言：本件員工服務保
          證書第8條僅約定：「自離職起六個月內不得在公司
          所曾經託管過之社區服務，不論該社區是否仍由本公
          司或其他管理公司託管中」，對於被上訴人之工作權
          僅生些許影響，合乎契約自由原則。
        (4)就代償措施而言：綜觀國內各企業中之競業禁止約定
          ，尚未見有代償措施之約定，如將此原則納入判斷競
          業禁止約定有效與否之依據，則競業禁止條款將無從
          成立，勢必有礙企業之發展。
        (5)就顯著背信性而言：被上訴人於94年3月30日提出離
          職申請，其離職原因為「另謀高就」，而上訴人公司
          亦於同日收到中港別墅新世界管理委員會通知於94年
          3月31 日終止契約，而被上訴人隨即於94年4月起，
          即又受僱該管理委員會，足見被上訴人於上訴人公司
          任職期間，即與該管理委員會謀議，藉故終止與上訴
          人公司之契約，再由被上訴人取代上訴人公司地位，
          其背信性明顯。
    (三)兩造間約定之違約金額適當，如認過高，至少以每月服務
      費126,000元之百分之23之同業利潤淨利率為28,980元，
      計算被上訴人離職至駐衛保全契約期間屆滿計5個月期間
      所受損害，為144,900元。
  三、證據：除援用原審之立證方法外，另提內政部頒布之「駐
      衛保全服務定型化契約範本」影本1件為證。
貳、被上訴人方面：
  一、聲明：上訴駁回。
  二、陳述：除與原審判決書所載者相同茲予引用外，補稱：
    (一)被上訴人於93年9月2日向現代管家公司應徵總幹事一職，
      由現代管家公司之負責人面試，於93年9月3日正式任職，
      在中港別墅新世界社區擔任總幹事的工作，而不是從事保
      全員的工作。被上訴人否認為上訴人公司之員工，從未領
      過上訴人公司給付之薪資，至於員工離職申請書上，存有
      兩個總經理的欄位，與員工無關，並不能因此證明被上訴
      人為上訴人公司之員工，且由上訴人公司為被上訴人薪資
      所得之扣繳義務人，並未得到被上訴人之同意，為違法。
    (二)憲法第15條明文保障人民之生存權、工作權及財產權，是
      原審法律見解無誤，被上訴人應受憲法之保障。
    (三)上訴人所提內政部頒布之「駐衛保全服務定型化契約範本
      」，契約之當事人為駐衛保全公司與管理委員會，與被上
      訴人並無關聯。
  三、證據：除援用原審之立證方法外，另提請假單影本1件、
      員工離職申請書影本1件為證。
參、兩造不爭執事項：
  一、上訴人曾與中港別墅新世界管理委員會間立有駐衛保全服
      務契約，而被上訴人原擔任中港別墅新世界社區之社區主
      任，於94年3月30日提出離職之申請，而該中港別墅新世
      界社區則於94年3月28日以（94）中墅字第0328號函通知
      上訴人公司終止雙方前開駐衛保全服務契約，並於94年3
      月31日撤離該社區，終止管理業務。
  二、被上訴人繼續於該社區擔任社區總幹事至今。
  三、被上訴人於任職之初曾簽立員工服務保證書，該保證書約
      定「七、原派駐服務社區撤離時，同意由公司另派社區駐
      點服務，不得留駐原社區服務或以離職、其他方式駐留，
      違者以背信罪論處，並賠償公司新臺幣（下同）五十萬元
      整」、「八、自離職起六個月內不得在公司所曾經託管過
      之社區服務，不論該社區是否仍由本公司或其他管理公司
      託管中，違背者，願以無條件賠償公司五十萬元整」。
肆、兩造爭執事項：
  一、被上訴人於離職前是否受僱於上訴人公司？
  二、員工服務保證書第八條之約定，是否有效？
  三、如認被上訴人離職前係受僱於上訴人，則其於離職後受僱
      於中港別墅新世界社區管理委員會擔任社區總幹事，有無
      違反員工服務保證書第八條之約定？
  四、如認被上訴人違反員工服務保證書第八條之約定，該違約
      金金額是否過高？
伍、本院判斷：
  一、上訴人（即原告）起訴主張被上訴人（即被告）於93年9
      月2日任職上訴人公司，並書立「員工服務保證書」乙份
      ，約明：「七、原派駐服務社區撤離時，同意由公司另派
      社區駐點服務，不得留駐原社區服務或以離職、其他方式
      駐留，違者以背信罪論處，並賠償公司新臺幣（下同）五
      十萬元整」。「八、自離職起六個月內不得在公司所曾經
      託管過之社區服務，不論該社區是否仍由本公司或其他管
      理公司託管中，違背者，願以無條件賠償公司五十萬元整
      」。上訴人公司即將被上訴人派任為「中港別墅新世界社
      區」之社區主任一職。嗣被上訴人於94年3月30日提出離
      職申請，其離職原因為「另謀高就」，而上訴人公司亦於
      同日收到中港別墅新世界管理委員會94年3月28日中別墅
      第0328號函，通知於94年3月31日晚上24時正式撤哨（終
      止契約），然被上訴人隨即於94年4月起，即又受該管理
      委員會僱用，擔任該社區總幹事，管理社區事務。足見被
      上訴人早已與中港別墅新世界管理委員會合意，一方提出
      離職申請，一方藉故與上訴人公司終止契約，二者再成立
      契約，由被上訴人繼續任職於該社區，被上訴人違約行為
      明顯，爰依員工服務保證書之規定，起訴請求被告賠償50
      萬元等語。被上訴人則以其先前為現代管家公司之員工，
      並不是上訴人公司之員工，但被上訴人當時簽立服務保證
      書之際，確實甲方有上訴人公司與現代管家公司聯名，然
      因被上訴人係領有內政部所核發之「公寓大廈管理服務人
      員認可證」之人員，是由現代管家公司薪資轉帳至被上訴
      人銀行存摺，被上訴人是依公寓大廈管理條例第42條及第
      44條之規定受僱於管理維護公司，被上訴人向現代管家公
      司提出離職，上面只蓋有現代管家公司之印章，而無上訴
      人公司，被上訴人既非上訴人公司之員工，當然就沒有上
      訴人公司所言被上訴人不得留駐原社區服務之問題；再者
      ，中港別墅新世界社區是與上訴人公司簽約，而非與現代
      管家公司簽約，上訴人不可以系爭「員工服務保證書」第
      7、8條之約定拘束被上訴人；另系爭員工服務保證書內之
      條款內容對被上訴人而言亦顯失公平，依民法第247條之1
      、第72條、消費者保護法第12條第1項及第16條但書之規
      定，員工服務保證書之契約內容違反公序良俗，故此員工
      服務保證書無效，且依憲法第15條之規定，被上訴人之工
      作權及生存權應予保障，因被上訴人無工作就無收入則生
      活會有問題，進而影響被上訴人之生存權亦會造成社會問
      題；另被上訴人當時係擔任社區主任之職務，工作內容主
      要是負責社區管理之業務，主要為文書、帳務之管理，並
      沒有負責保全之工作，並沒有受有保全人員之訓練，公司
      亦無要求在職訓練，而被上訴人供作之內容並沒有接觸到
      上訴人公司或現代管家公司之營業機密或業務機密等語資
      為抗辯。
  二、就被上訴人於離職前是否受僱於上訴人公司部分：
    (一)按稱僱傭者，謂當事人約定，一方於一定或不定之期限內
      為他方服勞務，他方給付報酬之契約，民法第482條定有
      明文。又按債權債務之主體應以締結契約之當事人為準，
      故凡契約上所載明之債權人，對於債務人當然得行使契約
      上之權利（最高法院43年台上字第99號判例意旨參照），
      準此，僱傭契約中苟具名為僱用人與受僱人者，本即為契
      約之主體，而應受其等間約定之僱傭契約之拘束。經查：
      1.依卷附由上訴人公司所提出之員工聘僱契約書所附員工
        服務志願書及員工服務保證書等件，其中員工服務志願
        書上立有「本人甲○○於『現代管家管理維護股份有限
        公司』『虹翔保全股份有限公司』服務期間，絕對遵守
        下列規定‧‧」，員工服務保證書上則立有「『現代管
        家公寓大廈管理維護股份有限公司』『虹翔保全股份有
        限公司』（簡稱甲方）聘任甲○○（簡稱乙方），擔任
        公司保全員、行政、業務、企劃、人事、會計、主管等
        工作‧‧‧」、「本人甲○○茲保證在『現代管家公寓
        大廈管理維護股份有限公司』『虹翔保全股份有限公司
        』任職期間操守廉潔，恪遵公司所定一切規章‧‧‧」
        等語，由此顯見上訴人公司與訴外人現代管家公司均具
        名於前開員工服務志願書及員工服務保證書上，而聯名
        僱用被上訴人為其等公司提供一定內容之勞務。
      2.本件原審當庭勘驗上訴人公司所提出之上開員工服務志
        願書及員工服務保證書原本，其上有關「現代管家公寓
        大廈管理維護股份有限公司」、「虹翔保全股份有限公
        司」名稱之記載，均是制式之印刷文字，非屬事後蓋印
        之文字，而被上訴人所簽立「甲○○」均為以黑色原子
        筆所書寫等情，有原審95年3月17日言詞辯論筆錄一份
        附卷可參，復佐以被上訴人陳稱：其所簽立上開員工服
        務志願書及員工服務保證書時，其上確實有上訴人公司
        及現代管家公司之聯名記載等語，凡此足認被上訴人於
        簽立上開員工服務保證志願書及員工服務保證書時，其
        主觀上確實已知悉前開員工服務保證志願書及員工服務
        保證書有上訴人公司及現代管家公司同時具名於其上，
        而被上訴人仍同意簽署前開員工服務志願書及保證書，
        自堪認其與上訴人公司及現代管家公司間具有成立系爭
        僱傭契約之意思表示合致。
      3.綜上所述，本件被上訴人抗辯其非屬上訴人公司之員工
        一節，與實情不符，難以採憑。因之，上訴人公司主張
        其有僱用被上訴人，並指派被上訴人至中港別墅新世界
        社區擔任社區主任等情，係屬實在。
  三、系爭由被告所簽立之員工服務保證書第8條之約定，是否
      有效？被上訴人於離職後受僱於中港別墅新世界社區管理
      委員會擔任社區總幹事，有無違反員工服務保證書第8條
      之約定？
    (一)按勞工於僱傭關係存續期間，負有競業禁止之義務，而勞
      工於該期間所習得之業務上知識、經驗及技術，均已成為
      勞工個人人格財產之一部分，勞工在離職後，應如何運用
      該人格財產之自由，倘無特別約定，原雇主不得拘束勞工
      此種自由。而雇主固可經由與勞工間締結勞動契約時之合
      意、工作規則上之規定或另行書面約定等方式，課以勞工
      將來離職後之競業禁止義務，然就此勞資雙方約定之競業
      禁止條款，因牽涉雇主限制勞工離職後依憲法第15條所保
      障之轉職自由，法院仍應進一步審查該約定是否已逾越必
      要且合理之程度，以資判斷是否該當民法第72條違反公序
      良俗之無效事由。詳言之，斯此競業禁止約定限制之時間
      、地區、範圍及方式，在社會一般觀念及商業習慣上，倘
      可認為合理適當而且不危及受限制當事人之經濟生存能力
      ，其約定即非當然無效，惟轉業之自由，牽涉憲法所保障
      人民工作權、生存權之基本人權，就競業禁止契約自非漫
      無限制，而應有一定合理之規制。
    (二)我國法就競業禁止契約並無特別立法加以規制，自可參酌
      外國法例及學說充當法理適用之，而一般而言，判斷競業
      禁止契約是否有效，可參酌下列各點：1.企業或雇主需有
      依競業禁止特約保護之利益存在，亦即雇主的固有知識和
      營業祕密有保護之必要。2.勞工或員工在原雇主或公司之
      職務及地位。關於沒有特別技能、技術且職位較低，並非
      公司之主要營業幹部，處於弱勢之勞工，縱使離職後再至
      相同或類似業務之公司任職，亦無妨害原雇主營業之可能
      ，此時之競業禁止約定應認拘束勞工轉業自由，乃違反公
      序良俗而無效。3.限制勞工就業之對象、期間、區域、職
      業活動之範圍，需不超逾合理之範疇。4.是否有填補勞工
      因競業禁止之損害之代償措施，代償措施之有無，有時亦
      為重要之判斷基準，於勞工競業禁止是有代償或津貼之情
      形，如無特別之情事，此種競業特約即難認為係違反公序
      良俗。5.離職後員工之競業行為是否具有顯著背信性或顯
      著的違反誠信原則，亦即當離職之員工對原雇主之客戶、
      情報大量篡奪等情事或其競業之內容及態樣較具惡質性或
      競業行為出現有顯著之背信性或顯著的違反誠信原則時，
      此時該離職違反競業禁止之員工自屬不值保護。
    (三)此須特別說明者，係該5要點並非法律之明文規定，而僅
      係於法院審理具體個案，可為參考判斷之基準而已，亦即
      ，法院於個案審理時可斟酌各要點檢討個案情節後，最後
      綜合各情判斷競業禁止契約之效力，並非謂競業禁止契約
      須完全符合該5要點始可認定為有效，蓋學理上就判斷要
      基準是否係採上開5要點說，本亦有所爭執（有認為判斷
      基準以第1、2、3點為準即可，是為3要點說），從而，於
      判斷競業禁止契約之效力時，自不可拘泥於上開5要點而
      逐一檢討是否符合該5要點，並認有不符合某一要點時即
      謂該競業禁止契約之約定為無效，此不可不察。
    (四)本件被上訴人所簽立之上開員工服務保證書第7、8條約定
      ，核其內容顯係就被上訴人離職後轉業自由所為限制，應
      可認屬競業禁止約款之性質。茲就該約款是否有效，說明
      如下：
      1.上訴人係經營保全業，故社區大樓即為上訴人客戶，且
        為上訴人公司所賴以生存者，而上訴人所派駐社區之人
        員表現之良窳必直接影響上訴人聲譽及業務是否延續，
        故只要係上訴人公司所聘僱之駐在人員，不論該人員之
        職稱為何，自會影響客戶對上訴人之觀感，進而影響上
        訴人之業務。又因客戶之多寡係影響上訴人公司生存所
        繫，則對於客戶之經營，自不容許他人（包括員工及第
        三人）有惡意之破壞或競爭行為，特別係上訴人之駐在
        人員，因對上訴人之客戶有直接之接觸，為避免其影響
        客戶之續約意願，自得限制該員工（即本件被上訴人）
        離職後不得為競業行為。
      2.本件觀諸系爭「員工服務保證書」第7、8條之規定，係
        在限制被上訴人於撤離或離職後一定期間內，不得在上
        訴人之客戶內服務駐留任職，而所限制之範圍亦僅係上
        訴人所曾託管之社區，並未影響被上訴人可於其他保全
        公司受僱、於上訴人所曾管理之社區以外之其他社區任
        職或擔任其他業務，且限制期間僅有6個月，故上開競
        業限制之約定，可認為係保障上訴人之營業利益下，所
        為對被上訴人工作權最小之限制，故本院綜合各情研判
        ，認定本件兩造系爭競業禁止條款，仍屬有效。
    (五)兩造系爭「員工服務保證書」第8條係約定：被上訴人自
      離職起6個月內不得在公司所曾經託管過之社區服務，不
      論該社區是否仍由本公司或其他管理公司託管中。則本件
      被上訴人離職前係受僱於上訴人，並被派任為「中港別墅
      新世界社區」之社區主任一職，然被上訴人於94年3月30
      日提出離職申請經上訴人公司批准後，自94年4月起旋即
      受僱於中港別墅新世界社區管理委員會擔任社區總幹事一
      職，該行為客觀上自已符合該「員工服務保證書」第8條
      之規定。
  四、如認被上訴人違反員工服務保證書第8條之約定，該違約
      金金額是否過高？
    (一)本件被上訴人所為已違反兩造員工服務保證書第8條之約
      定乙節，業如前述，則上訴人自得主張被上訴人違約，而
      向被上訴人請求賠償。
    (二)次按民法第252條規定：「約定之違約金額過高者，法院
      得減至相當之數額。」故約定之違約金苟有過高情事，法
      院即得依此規定核減至相當之數額。違約金是否相當，應
      依一般客觀事實、社會經濟狀況及當事人所受損害情形，
      以為衡量之標準，若所約定之額數，與實際損害顯相懸殊
      者，法院自得酌予核減，並不因懲罰性違約金或賠償額預
      定性違約金而異（最高法院90年度台上字第857判決意旨
      參照）。
    (三)本件依兩造約定之違約金係「50萬元」計算，又上訴人雖
      主張其至少受有144,900元之損害云云，然因本件中港別
      墅新世界社區之所以與上訴人公司終止契約，其原因係上
      訴人公司執意更換總幹事，且對保全員之如何改善未提出
      具體計劃等，故某方面而言，本件係因上訴人公司本身所
      為未能符合客戶之需求而導致契約被終止，縱認上訴人公
      司確有上開損害，亦不能認純係因被上訴人之行為所造成
      。故本件被上訴人之行為雖因違反員工服務保證書第8條
      之約定，而須負違約賠償責任，然參酌被上訴人每月支領
      之薪資約為25,000元，其上訴人所可能遭受之損害額等情
      ，經綜合考量，本院認本件違約金總額50萬元乃屬過高，
      應酌減至以70,000元為適當。
  五、從而，本件上訴人基於員工服務保證書第8條之約定，起
      訴請求被上訴人給付違約金70,000元及自95年1月10日（
      起訴狀繕本送達翌日）起至清償日止，按週年利率百分之
      五計算之利息，為有理由，應予准許，原審就此部分所為
      上訴人敗訴之判決，尚有未洽，上訴人求予廢棄改判，經
      核並無不合，其上訴為有理由，爰由本院廢棄改判如主文
      第一、二項所示。其逾上開金額部分，上訴人請求被上訴
      人給付，尚屬無據，原審就此部分所為上訴人敗訴之判決
      ，洵無不合，上訴人就此部分提起上訴，為無理由，應予
      駁回如主文第三項所示。
陸、據上論結，本件上訴為一部有理由，一部無理由，依民事訴
    訟法第436條之1第3項、第449條第1項、第450條、第79條，
    判決如主文。
中    華    民    國    95    年     7    月     7    日
                  民事第三庭審判長法  官  張 瑞 蘭
                                  法  官  陳 卿 和
                                  法  官  李 悌 愷
以上正本證明與原本無異。
本判決不得上訴。
中    華    民    國    95    年     7    月     7    日
                                  書記官


司法院資訊處製作；財團法人民間司法改革基金會備份。
